【裁判字號】    94,上易,728
【裁判日期】    950127
【裁判案由】    傷害等
【裁判全文】
臺灣高等法院高雄分院刑事判決         94年度上易字第728號
上  訴  人  臺灣屏東地方法院檢察署檢察官
上  訴  人
即  被  告  乙○○
上  訴  人
即  被  告  甲○○
上列二人共同
選任辯護人  蘇精哲律師
            徐建光律師
            洪世崇律師
上  訴  人
即  被  告  丁○○○  女  民國○○年○月○○日生
                      身分證統一編號：Ｚ000000000號
                      住屏東市○○路57巷88號
被      告  丙○○    男  民國○○年○月○○日生
                      身分證統一編號：Ｚ000000000號
                      住同上
上列二人共同
選任辯護人  蔡錫欽律師
            李育任律師
            許龍升律師
上列上訴人因被告等傷害等案件，不服臺灣屏東地方法院93年度
易字第690 號中華民國94年8 月11日第一審判決（起訴案號：臺
灣屏東地方法院檢察署93年度偵字第3433號），提起上訴，本院
判決如下：
    主  文
原判決關於丁○○○、乙○○、甲○○部分撤銷。
丁○○○傷害人之身體，處有期徒刑貳月，如易科罰金，以佰
元折算壹日。又公然侮辱人，處拘役貳拾日，如易科罰金，以
佰元折算壹日。
乙○○共同傷害人之身體，處有期徒刑貳月，如易科罰金，以
佰元折算壹日。
甲○○共同傷害人之身體，處有期徒刑貳月，如易科罰金，以
佰元折算壹日。又公然侮辱人，處拘役貳拾日，如易科罰金，以
佰元折算壹日。
其他上訴駁回。
    事  實
一、丙○○、丁○○○夫妻與甲○○、乙○○夫妻比鄰而居，丙○○、丁○○○以2 家中間之防火巷充作自家廚房，用以烹
    煮食物。丁○○○於民國93年5 月16日上午10時許，因烹煮
    食物而將魚鱗散落於防火巷內，為乙○○發覺，遂在防火巷
    口，與丁○○○發生口角。甲○○耳聞爭吵聲即出面，竟基
    於公然侮辱之犯意，在該不特定人均得以共聞共見之防火巷
    口，辱罵丁○○○：「幹妳娘，妳全家死光光」等語。丁○○○亦不甘示弱，基於公然侮辱之犯意，回罵甲○○：「幹
    你娘，你全家死光光」等語，對乙○○辱罵：「瘋女人」等
    語，均足以貶損丁○○○、乙○○、甲○○之人格評價。
二、丁○○○原在防火巷內烹煮食物，丙○○在屋內叫喚丁○○○返回防火巷內將爐火熄滅，惟在丁○○○返轉回防火巷內
    時，乙○○不滿遭丁○○○辱，亦跟隨丁○○○步至防火
    巷內，並出於傷害之故意，徒手拉扯丁○○○之頭髮撞向牆
    壁，而丁○○○因遭乙○○拉扯頭髮，心有未甘，亦出於傷
    害之犯意，轉頭拉住乙○○之頭髮，2 人並互相拉扯、扭打
    。適時，跟隨乙○○進入之甲○○見狀後，竟與乙○○共同
    基於傷害之犯意聯絡，徒手揮拳毆打丁○○○，3 人並進而
    發生扭打、推擠，混亂中，甲○○揮拳擊中丁○○○之右眼
    ，蘇陳玉貞因遭擊中右眼而痛呼：「我的眼睛，我的眼睛」
    等語，並在甲○○揮打第2 拳時，抓住甲○○之左手，將甲○○之左大拇指咬傷，甲○○因遭咬，而呼驚出聲，稱：「
    你敢咬下去」等語。丙○○聽聞屋外蘇陳玉貞呼喊「我的眼
    睛，我的眼睛」等語，乃步入防火巷內，見狀即欲將扭打中
    之3 人拉開，惟甲○○轉身，即以雙手勒住丙○○之脖子，
    並往後推向牆壁，丙○○因而欲往後倒下，情急之下，遂出
    手拉住甲○○之上衣，致扯破該上衣。甲○○本已鬆手，見
    其衣服遭扯破，遂又出手勒住丙○○之脖子。嗣在其4 人住
    處附近施工之包商見狀，遂進入防火巷內，自甲○○後面抱
    住並拉開後，上開爭執、毆打行為方才休止。互毆中，丁○○○右眼眶挫傷、右眼周邊視網膜退化並裂孔、右眼外傷性
    玻璃體出血、左額血腫，乙○○臉部撞傷及擦傷，甲○○頸
    部及兩側前臂擦傷、左大拇指咬傷。
三、案經丁○○○、乙○○、甲○○訴由屏東縣警察局屏東分局
    報請臺灣屏東地方法院檢察署檢察官偵查起訴。
    理  由
甲、撤銷部分：
一、上訴人即被告蘇陳玉貞、甲○○均否認有公然辱侮情事。被
    告丁○○○、乙○○、甲○○均否認有傷害情事。蘇陳玉貞
    辯說：伊是被罵後才反罵回去。伊遭甲○○夫妻無緣無故毆
    打，伊是出於防衛云云。乙○○辯說：伊沒有打人，是蘇陳
    玉貞拉伊的衣服云云。甲○○辯說：伊沒有罵人，也沒有動
    手打人，伊只是要拉開乙○○與丁○○○2 人，丁○○○之
    眼傷是糖尿病所致云云。經查：
  (一)被告丁○○○如何於上開時地，分別對告訴人甲○○、乙○○辱罵：「幹你娘」、「瘋女人」等語，並對乙○○拉扯頭
    髮，進而3 人發生扭打、推擠及咬傷甲○○之左大姆指，造
    成甲○○頸部、兩側前臂擦傷、左大姆指咬傷及造成乙○○
    臉部撞傷、擦傷等情，已據被告丁○○○於原審偵審及本院
    審理時供認不諱，核與告訴人甲○○、乙○○於原審偵審及
    本院審理時指訴情節大致相符，復有國仁醫院出具之甲○○
    、乙○○診斷證明書各1 紙附卷可稽（見警卷第14頁、第15
    頁）。被告丁○○○確有辱罵及傷害告訴人甲○○、乙○○
    之情，應堪認定。
  (二)被告丁○○○雖辯稱：伊係出於防衛，才會為辱罵及傷害行
    為云云。然按正當防衛，必須對於現在不法之侵害始得為之
    ，侵害業已過去，即無正當防衛可言。至彼此互毆，又必以
    一方初無傷人之行為，因排除對方不法之侵害而加以還擊，
    始得以正當防衛論。故侵害已過去後之報復行為，與無從分
    別何方為不法侵害之互毆行為，均不得主張防衛權（最高法
    院30年上字第1040號判例參照）。而據被告丁○○○於原審
    偵審中供稱：甲○○出來罵伊「幹妳娘，妳全家死光光」，
    伊就回稱「幹你娘，你家也死光光」。乙○○跟著伊後面，
    用手拉著伊頭髮，伊轉頭要拉住她頭髮，她兒子就把伊手撥
    開。此時，伊又要拉她頭髮，她把伊頭拉過來，要去撞牆壁
    ，伊又要去拉她的頭髮，結果伊的右額撞到牆壁。她先生一
    拳就揮過來，打到伊的右眼，伊就在叫，她先生第2 拳又揮
    過來時，伊就抓過來咬住他的手指頭云云觀之（見偵查卷第
    10頁、原審卷第35頁、第61頁），被告丁○○○之辱罵及傷
    害行為，均非基於對於現在不法侵害之排除行為，而係在現
    時不法侵害後再為攻擊行為。且參以甲○○、乙○○2 人驗
    傷結果，受傷部位分別遍及頸部、手臂、左大姆指、臉部，
    造成撞傷、擦傷、咬傷等傷害，均非僅係純粹防衛行為所能
    致之，應認被告丁○○○有基於公然侮辱及傷害之犯意，而
    出言辱罵及出手傷害甲○○、乙○○2 人。依上開判例意旨
    ，被告丁○○○出於正當防衛之辯解，即不可採。
  (三)被告甲○○如何於上開時地，辱罵告訴人丁○○○：「幹妳
    娘」等語，並與被告乙○○共同傷害丁○○○，造成丁○○○右眼周邊視網膜退化並裂孔、右眼外傷性玻璃體出血、左
    額血腫之情，已據告訴人丁○○○於警詢、原審偵審及本院
    審理時指訴明確，核與被告甲○○於原審審理時結稱：「後
    來我太太與丁○○○2 人的手互相拉扯在一起」等語，及證
    人曾愛春於原審審理時結稱：「我是在現場外面的車庫，我
    是聽到聲音才過去，距現場沒有很遠，看到他們在巷子裡面
    拉扯，有4 人在拉扯，是甲○○夫妻、他兒子及丁○○○4
    人。吵架當然會罵來罵去，但是他們罵什麼，我沒有去記」
    等語大致相符。證人曾愛春在本院審理時，仍作相同之證述
    。復有財團法人屏東基督教醫院診斷證明書3 紙（見警卷第
    11 頁 至第13頁）及該醫院94年6 月29日（94）屏基醫醫字
    第9406101 號函檢附之眼科檢查記錄1 份（見原審卷第112
    頁至第120 頁）在卷可證。足認告訴人丁○○○上開指訴，
    應與事實相符，堪以採信。
  (四)被告甲○○雖辯稱：伊未辱罵告訴人丁○○○「幹妳娘」云
    云。惟據證人曾愛春證述：在吵架過程中，當然會罵來罵去
    等語，已如前述，且觀之告訴人丁○○○身為女性，若非遭
    人辱罵，衡情，尚不可能無端出此穢語。再參以當時現場狀
    況，被告甲○○係見其妻乙○○與丁○○○爭執不休，方會
    出面助其妻之聲勢，則其出聲辱罵丁○○○「幹妳娘」等語
    ，即非不可想像。被告空口否認，不足採信。
  (五)被告甲○○、乙○○雖辯稱：告訴人丁○○○之眼睛係因糖
    尿病所致，非遭毆傷云云。惟查被告甲○○、乙○○確有與
    告訴人丁○○○於上開時地互相拉扯、推擠之情，已如前述
    。而依告訴人丁○○○於93年5 月16日當日驗傷結果觀之，
    丁○○○受有右眼眶挫傷、左額血腫之傷害，核與其所為：
    係遭被告乙○○拉扯頭髮並撞向牆壁及遭被告甲○○揮拳毆
    打右眼之指訴，互核一致。再告訴人丁○○○於次日再度赴
    醫院眼科檢查，發現其受有右眼周邊視網膜退化並裂孔、右
    眼外傷性玻璃體出血之傷害。原審函詢財團法人屏東基督教
    醫院，經該院以94年6 月19日（94）屏基醫醫字第9406101
    函覆意旨可知，告訴人丁○○○固患有糖尿病而視網膜病變
    ，惟其雙眼視網膜病變情形相當，倘係因視網膜病變非有外
    力致玻璃體出血，則告訴人丁○○○理應雙眼均會出現玻璃
    體出血，而不會僅有受外力傷害之右眼發生玻璃體出血之狀
    況。再者，視網膜裂孔與告訴人丁○○○之糖尿病病史無關
    。且告訴人丁○○○自91年間起，即陸續至該醫院眼科檢查
    治療，其間既未發現告訴人丁○○○有視網膜裂孔之現象，
    則其於受傷後之次日迅至該醫院檢查即發現有裂孔情形，足
    認告訴人丁○○○係因遭此傷害，方會導致其右眼周邊視網
    膜退化並裂孔、右眼外傷性玻璃體出血之情形，應無疑義。
    被告甲○○、乙○○上開所辯，顯係卸責之詞，不足採信。
  (六)被告甲○○、乙○○之選任辯護人在本院準備程序，聲請本
    院向財團法人屏東基督教醫院函查病患丁○○○於93年5
    月16日有無就診紀錄？若有，該次診治之結果為何？病患
    丁○○○於93年5 月17日經診斷結果為右眼周邊視網膜退化
    並裂孔及右眼玻璃體出血，關於該病人右眼玻璃體出血除自
    發性及外力性所導致者外，是否可能因病患施力過猛，眼壓
    上升而導致出血？或可能因揉擠眼睛而導致？據該院94年12
    月19日屏基醫醫字第9412070 號函覆結果：病患丁○○○於93年5 月16日至本院急診就醫，據病人主訴，被鄰居打
    傷右眼，建議眼科追蹤治療後返回，檢附該日診斷病歷影本
    1 份。病人右眼玻璃體出血，若由施力過猛或揉擠眼睛導
    致，須一定以上之力道，在這種程度，病人因眼睛不適，通
    常會停止揉眼動作。換言之，正常糖尿病視網膜病變之病人
    亦常揉眼睛，但很少引起玻璃體出血，故病人因施力或揉眼
    睛引起玻璃體出血之機會，應相對較低（見本院卷第83頁）
    。該院回函自不足採為被告甲○○、乙○○有利之認定。綜
    上所述，本件事證明確，被告丁○○○、甲○○、乙○○3
    人犯行足以認定。
二、核被告所為，蘇陳玉貞、乙○○、甲○○均係犯刑法第277
    條第1 項之傷害罪。被告蘇陳玉貞、甲○○另犯刑法第309
    條第1 項之公然侮辱罪。被告蘇陳玉貞以1 個傷害行為及1
    個公然侮辱行為，同時侵害告訴人乙○○、甲○○2 人之身
    體法益及名譽法益，均係以一行為觸犯數罪名，皆為想像競
    合犯，均應從一重處斷。又按共同正犯之意思聯絡，不限於
    事前有所協議，其於行為當時，基於相互之認識，以共同犯
    罪之意思參與者，亦無礙共同正犯之成立，且其意思聯絡表
    示之方法，並不以明示通謀為必要，即相互間有默示之合致
    ，亦無不可（最高法院92年台上字第5223號判決參照）。被
    告甲○○固於被告乙○○與丁○○○發生扭打時，始加入毆
    打丁○○○之列，惟被告甲○○既係為助其妻乙○○始而出
    手為之，且被告甲○○、乙○○對於傷害丁○○○之行為，
    有相互利用之情，依上開裁判要旨，被告甲○○、乙○○間
    有犯意之聯絡甚明。被告甲○○、乙○○就傷害丁○○○之
    行為，有犯意聯絡及行為分擔，均為共同正犯。又被告丁○○○、甲○○所為傷害及公然侮辱罪，犯意各別，行為互殊
    ，均應分論併罰。
三、原審論罪科刑，固非無見。但查被告比鄰而居，竟不知敦親
    睦鄰，反因細故爭執，即以暴力相向，被告丁○○○、甲○○於公眾場合，猶以穢語辱罵他人，影響他人名譽，犯罪後
    均飾詞否認，態度不佳，實不宜輕判。原判決僅量處被告丁○○○傷害罪拘役40日、公然侮辱罪拘役10日，定執行刑拘
    役45日，如易科罰金，以300 元折算1 日。量處被告乙○○
    傷害罪拘役40日、如易科罰金，以300 元折算1 日。量處被
    告甲○○傷害罪拘役50日，公然侮辱罪拘役10日，定執行刑
    拘役55日，如易科罰金，以300 元折算1 日，均顯量刑過輕
    。被告上訴，否認犯罪，沒有理由。檢察官循告訴人之請求
    提起上訴，指摘原判決量刑過輕，為有理由，應將原判決關
    於被告丁○○○、乙○○、甲○○部分撤銷改判。審酌雙方
    迄今仍未達成民事上和解，法庭相見，互不相讓，各自向法
    院要求判對方重刑，爰酌情加重分別量處如主文所示之刑，
    並均諭知易科罰金之折算標準。
乙、駁回部分：
一、公訴意旨另稱：被告丙○○因見其妻丁○○○與被告甲○○
    、乙○○發生扭打，即基於傷害及毀損之犯意，徒手毆打甲○○之背部數次，並推甲○○撞牆，且扯破甲○○之襯衫。
    因認被告犯有刑法第277 條第1 項之傷害罪及刑法第354 條
    之毀損罪嫌云云。
二、按犯罪事實應依證據認定之，無證據不得認定犯罪事實。又
    不能證明被告犯罪者，應諭知無罪之判決，刑事訴訟法第
    154 條第2 項、第301 條第1 項分別定有明文。又事實之認
    定，應憑證據，如未能發現相當證據，或證據不足以證明，
    自不能以推測或擬制之方法，為裁判之基礎。而所謂證據，
    係指足以證明被告確有犯罪行為之積極證據而言，該項證據
    須適於為被告犯罪之證明者，始得採為斷罪之資料。認定不
    利於被告之事實，須依積極證據，苟積極證據不足為不利於
    被告事實之認定時，即應為有利於被告之認定，更不必有何
    有利之證據，最高法院30年上字第816 號、40年台上字第86
    號、69年台上字第4913號判例可資參照。
三、公訴人認被告丙○○犯有傷害及毀損罪嫌，係以告訴人甲○○之指訴、證人乙○○之證詞、診斷證明書及扯破之上衣照
    片各1 張附卷為其論據。但被告否認有傷害及毀損情事，辯
    說：伊沒有與告訴人甲○○發生爭執，也沒有打他，伊只是
    在他勒住伊脖子時，伊要倒下，才用手拉他的衣服，把他的
    衣服拉破而已云云。經查：
  (一)證人曾愛春於原審審理時結稱：「當時有4 人在拉扯，甲○○夫妻、他兒子及丁○○○4 人。被告丙○○是在他們4 人
    拉扯在一起的時候，才要過去把他們拉開的。丙○○過來要
    拉開他們的時候，甲○○勒住他的脖子。然後甲○○將手放
    下，後來第2 次又勒住丙○○的脖子，是附近的工人過來把
    甲○○的手拉開」等語明確（見原審卷第71頁）。依證人曾
    愛春之證述可知，被告並無任何主動攻擊告訴人之情。且觀
    之告訴人之診斷證明書所載，僅受有頸部及兩側前臂擦傷、
    左大姆指咬傷，至其背部則無任何傷勢。可見被告當時應僅
    有拉開扭打中之3 人行為，並無毆打告訴人背部數次之行為
    無疑。至證人乙○○於原審審理時固證稱：「接著丙○○來
    打我先生，我只感覺到丙○○打我先生的背後，丙○○拉開
    我先生，然後我先生與丙○○就那邊拉扯」等語。惟除證人
    乙○○與告訴人係夫妻，其證詞難免有偏頗之虞外，上開證
    詞內容並不確定，證人乙○○只是憑感覺認為被告有毆打其
    夫背部之行為，然在當時混亂之情形下，不無誤將被告欲拉
    開扭打中3 人之行為，認為係欲意毆打其夫之可能。證人乙○○上開證言，尚難採為被告不利之認定。
  (二)依證人曾愛春上開證詞可知，告訴人係主動攻擊被告，之後
    ，告訴人才被附近之工人拉開，已如上述。且參以告訴人於
    警詢時供稱：「我被丙○○推向牆壁，這時對面正興建房屋
    之包商見衝突，即上前由我後方向前抱住，始平息紛爭」等
    語（見警卷第17頁）。該包商既係由告訴人後方向前抱住告
    訴人，足見案發當時，被勒住脖子撞牆者應係被告，而非告
    訴人。被告辯說：係因遭告訴人勒住脖子，而欲往後倒下，
    情急之下，方會拉住告訴人之上衣等語，即與常情無違。準
    此，被告固有扯破告訴人之上衣事實，惟其並無毀損之故意
    ，自無毀損罪責可言。
    綜上所述，被告丙○○上開行為，與傷害及毀損罪之構成要
    件不符。此外，復查無其他確切證據足證被告確有公訴人所
    指之犯行，應認其犯罪不能證明。原審依據前開法條規定及
    判例要旨，諭知被告無罪，並無不合。檢察官上訴，仍執陳
    詞，指摘原判決此部分不當，沒有理由，應予駁回。
據上論斷，應依刑事訴訟法第368條、第369 條第1 項前段、第
364 條、第299 條第1 項前段，刑法第28條、第277 條第1 項、
第309 條第1 項、第55條、第41條第1 項前段，罰金罰鍰提高標
準條例第1條前段、第2條，判決如主文。
本案經檢察官彭南雄到庭執行職務。
中    華    民    國    95    年    1     月    27    日
                  刑事第二庭    審判長法  官  林正雄
                                      法  官  陳啟造
                                      法  官  黃壽燕
以上正本證明與原本無異。
本判決不得上訴。
中    華    民    國    95    年    2     月    3     日
                                      書記官  高惠珠
附錄本件判決論罪科刑法條：
中華民國刑法第277條第1項
傷害人之身體或健康者，處3 年以下有期徒刑、拘役或1,000 元
以下罰金。
中華民國刑法第309條第1項
公然侮辱人者，處拘役或300元以下罰金。
                                                      Q


司法院資訊處製作；財團法人民間司法改革基金會備份。
